【裁判字號】    91,簡上,447
【裁判日期】    920725
【裁判案由】    損害賠償
【裁判全文】
臺灣臺北地方法院民事判決                        九十一年度簡上字第四四七號
    上  訴  人  台新商業銀行股份有限公司
    法定代理人  甲○○
    訴訟代理人  丙○○
                郭力源
    被上訴人    乙○○
右當事人間請求損害賠償事件，上訴人對於臺灣臺北地方法院台北簡易庭中華民國九
十一年四月二十五日九十一年度北簡字第五○五○號第一審判決提起上訴，本院判決
如左：
    主  文
原判決廢棄。
被上訴人在第一審簡易之訴及其假執行之聲請均駁回。
第一、二審訴訟費用由被上訴人負擔。
    事  實
甲、上訴人方面：
一、聲明：求為判決：請求廢棄原判決，並駁回被上訴人在第一審簡易之訴及假執行
          之聲請。
二、陳述：除與原判決記載相同者，茲引用之外，補稱：
    (一)被訴人係經營汽車維修業之人，應將其維修之車輛停放於維修處所，如因維修
      費用未受清償，主張行使留置權時亦為，如因故無法停放於維修處所，亦需停
      放於有人看管或設有關卡之收費停車廠內，況依社會通念，僅將留置物上鎖停
      放馬路旁邊雖非違規停放，但顯有遭積欠其維修費用之債務人自行開鎖駛離之
      疑慮，是被上訴人難謂已盡其善良管理人之注意義務。
    (二)次查被上訴人將系爭車輛停放於馬路旁邊，客觀上顯然無法得知系爭車輛為其
      留置物。況被上訴人如確係留置系爭車輛，則其應已查知系爭車輛已有設定動
      產擔保，今被上訴人於系爭車輛遭上訴人為保全債權而逕行占有拖吊後，始出
      面主張其為留置權人，實令人懷疑。
    (三)又縱使被上訴人所言確為真實，然而系爭車輛公開拍賣後上訴人亦僅獲清償新
    台幣五萬二千元，依損益相抵原則，顯無令上訴人擔負較高之賠償責任，且就被
    上訴人將系爭車輛停放於馬路邊之事實觀之因客觀上無法使上訴人得知系爭車輛
    為留置物，實在謂被上訴人無任何過失，依過失相抵原則，上訴人之賠償責任自
    得減輕或免除。
乙、被上訴人方面：
一、聲明：求為判決：駁回上訴
二、陳述：除與原判決記載相同者，茲引用之外，補稱：
    (一)被上訴人受訴外人張國政之委託將系爭車輛積極加工及材料附合下，已可使用
      ，惟因張君遲不出面清償債務而在被上訴人處留置管理中，又被上訴人將車輛
      鎖上停放工廠正對面馬路旁，依社會通念，已盡保管車輛之適當方法，上訴人
      竟派員於民國九十年二月二日深夜趁被上訴人不注意之際強行拖吊，逕在地上
      寫「台新取回、貸款違約」字樣，即揚長而去，此種行逕如同竊賊一般，何必
      選在深夜為之？是上訴人已違法在前，自不待言。
    (二)又上訴人稱「被上訴人如確係留置系爭車輛，則其應已查知系爭車輛已有設定
      動產擔保」云云，然而上訴人就系爭車輛是否認定動產擔保，被上訴人並不知
      悉；且公開拍賣之價金為五萬二千元與本件被上訴人與訴外人議定而成立之社
      會交易價金係屬二事，上訴人將之混為一談，亦無理由。
    理  由
一、本件被上訴人起訴主張訴外人張國政於八十九年八月五日，將車號Ｕ七－三四四
    八號自用小客車，委託被上訴人修理，雙方議定修理費為新台幣（下同）十五萬
    元，在被上訴人加工及材料附合下，已足健全使用，因張國政遲未清償修繕費用
    ，由被上訴人以車鎖留置管領中。詎上訴人於九十年二月二日深夜，趁被上訴人
    不注意，未經被上訴人同意，逕將車輛拖吊，意圖為自己不法所有而竊取該車，
    並在地上寫下「２／２Ｕ七－三四四八台新取回，貸款違約」字樣，被上訴人本
    可就留置物拍賣取償，因上訴人侵奪被上訴人之占有物，並將該車拍賣，已侵害
    被上訴人之留置權，被上訴人為此訴請上訴人應給付被上訴人壹拾伍萬元。上訴
    人則以張國政於八十八年十二月十七日，就系爭車輛，與上訴人簽定車輛動產抵
    押契約書，並辦妥設定登記在案，惟張國政自八十九年五月十八日起未依約繳款
    ，經上訴人通知張國政，行使加速條款並協尋車輛，張國政仍置之不理，嗣上訴
    人於九十年二月三日五時許，在新竹縣關西鎮○○路九十六之二號前之馬路旁，
    發現系爭車輛，上訴人為保全債權，遂將該車拖吊占有，並聲請強制執行，是依
    動產擔保交易法第十七條第一項及強制執行法第五條之二第一項規定之保全債權
    之自助行為，系爭車輛既置於大馬路旁邊，被上訴人非占有系爭車輛之人，顯非
    對系爭車輛有事實上之管領力，自不能主張留置權，再依民法第九百三十三條規
    定，被上訴人亦未盡善良管理人之注意保管留置物，依民法第九百三十八條規定
    ，其留置權因占有之喪失而消滅，被上訴人主張顯無理由等語置辯。
二、查訴外人張國政於八十九年八月五日，將車號Ｕ七－三四四八號自用小客車，委
    託被上訴人修理，雙方議定修理費為十五萬元，在被上訴人加工及材料附合下，
    已足健全使用，因張國政遲未清償修繕費用，由被上訴人將該車鎖上，停放於新
    竹縣關西鎮○○路九十六之二號前之馬路旁，而上訴人於九十年二月二日深夜，
    將車輛拖吊，在地上寫下「２／２Ｕ七－三四四八台新取回，貸款違約」字樣，
    並將該車拍賣，又張國政於八十八年十二月十七日，就系爭車輛，與上訴人簽定
    車輛動產抵押契約書，並辦妥設定登記在案，惟張國政自八十九年五月十八日起
    未依約繳款，經上訴人通知張國政，行使加速條款並協尋車輛，張國政仍置之不
    理等事實，業經被上訴人提出照片、估價單以及上訴人提出汽車新領牌照登記書
    、過戶申請登記單、車輛動產抵押契約書、設定登記申請書、照片、民事執行處
    函、拍賣車輛紀錄為證，自堪信為真實。
三、債權人占有屬於其債務人之動產，而債權已至清償期，債權之發生與該動產有牽
    連之關係，於未受清償前，得留置之，商人間因營業關係而占有之動產，及其因
    營業關係所生之債權，視為有牽連關係，民法第九百二十八條、第九百二十九條
    定有明文。被上訴人主張張國政於八十九年八月五日，將車號Ｕ七－三四四八號
    自用小客車，委託被上訴人修理，雙方議定修理費為十五萬元，在被上訴人加工
    及材料附合下，已足健全使用，惟張國政遲未清償修繕費用，依上開規定，被上
    訴人主張對該車行使留置權，固屬有據；惟本件被上訴人既係依據侵權行為之法
    律關係請求上訴人賠償損害，是首應審酌者係上訴人之行為是否具有不法或有無
    故意過失？
四、按動產抵押之債務人不履行契約，抵押權人得占有抵押物，動產擔保交易法笫十
    七條第一項定有明文。是動產抵押之債權人為保全債權，將擔保品未通知債務人
    而取得占有，並聲請強制執行，係依據動產擔保交易法第十七條第一項及強制執
    行法第五條之二第一項規定之保全債權之自助行為，其行為並不具有違法性。又
    車輛如係置放於大路之旁邊而無任何留置權人權利之明顯標示，他債權人於客觀
    上顯無法得知車輛上有無其他依法行使債權擔保權之人，此時自難認定其他債權
    人行使其債權之保全行為有任何故意過失可言。查本件被上訴人固係屬系爭車輛
    之留置權人，然而上訴人亦為系爭車輛之動產抵押權人，為保全債權亦得依據動
    產擔保交易法第十七條第一項之規定，將擔保品未通知債務人而取得占有，並聲
    請強制執行，此與一般之竊盜行為未具有合法占有權源而侵奪他人之占有顯有不
    同，故被上訴人指稱上訴人意圖自己不法所有竊取系爭車輛云云，即無依據。又
    系爭車輛係由被上訴人將該車鎖上，停放於新竹縣關西鎮○○路九十六之二號前
    之馬路旁，並非置放於上訴人修理車廠內，由上訴人於九十年二月二日深夜，將
    車輛拖吊，在地上寫下「２／２Ｕ七－三四四八台新取回，貸款違約」字樣等情
    ，復為兩造所不爭執。依前揭說明，被上訴人既係將系爭車輛停放於馬路旁邊，
    其上亦無任何行使留置權之標示，於客觀上其他債權人顯然無法得知系爭車輛為
    被上訴人行使留置權之車輛，亦無從自系爭車輛上之標示知會所謂「留置權人」
    ，自難認為上訴人於馬路上行使權利拖吊系爭車輛之行為，在主觀上有任何故意
    過失。被上訴人雖稱其停放於工廠正對面之馬路，如上訴人於白天拖吊，被上訴
    人即會知悉阻止云云，然而法令並無限制動產擔保人行使其權利於夜間不得行使
    ，且被上訴人既係將系爭車輛停放於馬路旁邊，其上亦無任何可使其他債權人知
    悉留置權之標示，其他債權人於行使擔保物取回占有時，亦不可能挨家挨戶詢問
    路旁各店家系爭車輛是否有留置權存在之情事，即不得因上訴人係於深夜行使權
    利，逕行認為其權利之行使行為有任何過失。
五、綜上所述，上訴人取得系爭車輛之占有，客觀上既欠缺違法性，主觀上亦無故意
    過失可言，被上訴人之留置權縱使有所損害，亦不得向上訴人請求。從而被上訴
    人本於侵權行為之法律關係，請求上訴人給付十五萬元，為無理由，應予駁回。
    被上訴人之起訴訴既經駁回，其假執行之聲請即失所附麗，亦應一併駁回之。原
    審為上訴人敗訴之判決，並為假執行之宣告，自有未洽。上訴意旨指摘原判決不
    當，求予廢棄改判，為有理由，應由本院廢棄改判如主文第二項所示。
六、本件之事實及法律關係已臻明確，兩造之其餘主張陳述及攻擊防禦方法，對判決
    之結果無影響，爰不一一加以論述，附此敘明。
七、據上論結，本件上訴為有理由，依民事訴訟法第四百三十六條之一第三項、第四
    百五十條、第七十八條，判決如主文。
中      華      民      國    九十二    年      七      月    二十五    日
                                      民事第二庭審判長法官  丁蓓蓓
                                                      法官  洪純莉
                                                      法官  朱漢寶
右為正本係照原本作成。
本件判決不得上訴。
中      華      民      國    九十二    年      七      月    二十五    日
                                                 法院書記官 劉碧輝


司法院資訊處製作；財團法人民間司法改革基金會備份。
